【裁判字號】    97,簡上,904
【裁判日期】    971231
【裁判案由】    詐欺
【裁判全文】
臺灣桃園地方法院刑事判決             97年度簡上字第904號
上  訴  人
即  被  告  乙○○
                    號
上列上訴人即被告因詐欺案件，不服本院97年度壢簡字第2264號
，中華民國97年9 月30日第一審簡易判決（聲請簡易判決處刑案
號：台灣桃園地方法院檢察署97年度偵字第16030 號），提起上
訴，及移送併辦（台灣桃園地方法院檢察署97年度偵字第19815
號），本院管轄第二審之合議庭判決如下：
    主  文
原判決撤銷。
乙○○幫助意圖為自己不法之所有，以詐術使人將本人之物交付
，累犯，處有期徒刑伍月，如易科罰金，以新台幣壹仟元折算壹
日。
    事  實
一、乙○○前於民國93年間因洗錢防制法案件，經本院判處有期
    徒刑2 月，如易科罰金以銀元300 元折算1 日確定，於94年
    2 月15日易科罰金執行完畢（構成累犯）。其明知金融帳戶
    為個人理財工具，申請開設金融帳戶並無任何特殊之限制，
    一般民眾皆可以存入最低開戶金額之方式申請之，且一個人
    可以在不同之金融機構申請多數之存款帳戶使用，取得甚易
    。而可預見時下以電話或網際網路詐騙促使被害人以操作銀
    行自動付款機而詐取金錢之行為甚為猖獗，且廣為媒體報導
    ，並經政府有關機關呼籲，不要受騙。依一般人之社會生活
    經驗，苟不以自己名義申請開戶，卻向不特定人蒐集他人之
    帳戶，其目的極可能利用該帳戶供作非法詐財之用，又對交
    付帳戶供他人使用雖無必然遭該他人利用為遂行詐欺犯罪之
    確信，但仍以該他人縱持以犯罪亦不違本意，而基於幫助他
    人為詐欺之不確定犯意，於97年6 月10日後至同年6 月18日
    前某日，在台灣地區某不詳處所，將其所有彰化銀行中壢分
    行帳戶（帳號0000-00-00000-0-00）之存摺及提款卡（含密
    碼），交付予某姓名年籍不詳之成年人使用。而該人或轉手
    者收受上開帳戶之存摺及提款卡者，即基於詐欺之犯意，先
    於同年6 月18日上午，透過電腦即時通與廖朝暐取得聯繫佯
    稱可與其援交，惟須依指示至自動櫃員機操作以確認身份之
    方式，藉此訛詐，致廖朝暐因此陷於錯誤，旋於同日中午12
    時，依照該詐騙份子之指示操作自動櫃員機，而將其所有新
    台幣（下同）6, 808元匯入乙○○所有上開帳戶內，旋由該
    詐騙份子以跨行提現手法領走款項；又於同日下午3 時許，
    在YAHOO 奇摩拍賣網站向甲○○佯稱標得PSP 電玩，要求甲
    ○○匯款價金，致甲○○因此陷於錯誤，旋於同日下午6時
    許，匯款6,000 元匯入乙○○所有上開帳戶內，旋由該詐騙
    份子以跨行提現手法領走款項。嗣經被害人廖朝暐、甲○○
    發現有異查知受騙後報警處理，始再循線查悉上情。
二、案經桃園縣政府警察局中壢分局、台中縣政府警察局霧峰分
    局報請台灣桃園地方法院檢察署檢察官偵查後聲請簡易判決
    處刑及移送併辦。
    理  由
一、訊據上訴人即被告乙○○矢口否認有何上揭犯行，辯稱：伊
    所有彰化銀行中壢分行帳戶之存摺及提款卡係在家中遺失，
    並未交付或販售他人使用云云。經查：
（一）查上開彰化銀行中壢分行帳戶係被告於92年9 月4 日所開
      立，有上開帳戶之存款相關服務性業務申請/ 約定書、彰
      化銀行業務往來申請書、印鑑卡暨顧客資料卡各1 份在卷
      可稽，且為被告所是認。又前揭取得被告乙○○所有之彰
      化銀行中壢分行帳戶之存摺及提款卡（含密碼）之該人或
      轉手者，基於詐欺之犯意，先於97年6 月18日上午，透過
      電腦即時通與廖朝暐取得聯繫佯稱可與其援交，惟須依指
      示至自動櫃員機操作以確認身份之方式，藉此訛詐，致廖
      朝暐因此陷於錯誤，旋於同日中午12時，依照該詐騙份子
      之指示操作自動櫃員機，而將其所有6,808 元匯入乙○○
      所有上開帳戶內，旋由該詐騙份子以跨行提現手法領走款
      項；又於同日下午3 時許，在YAHOO 奇摩拍賣網站向甲○
      ○佯稱標得PSP 電玩，要求甲○○匯款價金，致甲○○因
      此陷於錯誤，旋於同日下午6 時許，匯款6,000 元匯入乙
      ○○所有上開帳戶內，旋由該詐騙份子以跨行提現手法領
      走款項等情，業據被害人廖朝暐、甲○○於警詢時證述綦
      詳，復有被告乙○○上開帳戶之警示帳戶結清表、存摺存
      款交易明細查詢、新竹市警察局第二分局埔頂派出所受理
      詐騙帳戶通報警示簡便格式表、受理刑事案件報案三聯單
      、廖朝暐匯款之台灣中小企業銀行自動櫃員機交易紀錄單
      、台中縣警察局霧峰分局成功派出所受理詐騙帳戶通報警
      示簡便格式表、甲○○之郵政存簿儲金簿、奇摩拍賣網站
      拍賣資料等件在卷為憑。再由本件被害人廖朝暐、甲○○
      指訴之受詐騙情節觀之，該詐騙手法與時下一般詐騙份子
      利用電腦或電話詐騙被害人匯款，藉以訛詐金錢之手法一
      致，且由前揭卷附被告前開帳戶帳戶存款往來明細表以觀
      ，被害人匯入款項後，旋即遭人提走等情觀之，被害人所
      指遭詐騙份子詐騙財物之情，堪可信實。
（二）至被告乙○○固以前詞置辯，惟查：
    1.被告於警詢中先稱上開帳戶存摺及金融卡係在家中遺失云
      云，復於檢察官訊問時則稱：不知道何時、何地遺失云云
      ；於檢察官訊問時先稱：伊不知道提款卡密碼云云；後稱
      ：提款卡密碼為820701，是伊兒子出生日期云云，前後所
      辯不一，已難採信。
    2.又被告上開帳戶存摺及金融卡在家中遺失後並未至警局報
      案，惟按金融存款帳戶存摺、提款卡，事關個人財產權益
      之得喪，與生活習習相關，被告所有前開帳戶之存摺、提
      款卡果若於住處遺失，影響自屬重大，其又焉有不至警局
      報案以保護己身權益之理？其此部辯解，已足令啟疑。
    3.每一提款卡都設置有專用密碼，除非設定之人告知，否則
      他人不易得知。而卷附上開帳戶之交易明細，均有以提款
      卡提領現金之記錄，足見確有他人知悉被告所設定之密碼
      。又各個銀行帳戶之提款卡有其特定之密碼，必知悉該特
      定之密碼始得以提款卡自該帳戶內提領款項，是為避免該
      帳戶之款項遭人盜領，銀行恆告知帳戶所有人應將提款卡
      與密碼應分別置放，且不要使用自己生日、身分證字號為
      密碼，並不要輕易將該密碼外洩，則被告辯稱：伊將密碼
      寫在存摺上云云，亦難逕採。況被告既稱該帳戶提款卡密
      碼為820701，是其兒子出生日期，則該提款卡密碼被告顯
      然記憶清楚，又何須書寫於存摺上？再衡諸苟確如被告所
      辯上揭帳戶之存摺、密碼等係遭竊云云，惟就取得上揭帳
      戶之第三人而言，該人既有意利用他人帳戶作為詐騙之工
      具，當無選擇一隨時可能遭真正存款戶掛失而無法使用之
      帳戶之可能，輔以現今社會上，確實存有不少為貪圖小利
      而出售自己帳戶供人使用之人，是該第三人僅需付出少許
      之金錢，即可取得可完全操控而無遭掛失風險之他人帳戶
      ，該第三人實無以此方式取得上揭帳戶之必要。否則，若
      被告在該第三人尚未行詐前，或行詐後，尚未將上揭帳戶
      內之款項領出前，立即將上揭金融機構帳戶掛失，該第三
      人豈非無法遂其詐財之目的，該第三人絕無將涉及詐騙成
      否之關鍵置於如此不確定境地之可能。抑且，被害人廖朝
      暐、甲○○於前述時間依詐騙份子指示匯款至被告所有上
      開帳戶後，旋於匯款當日即遭人以跨行提現之方式領走款
      項，則若非被告乙○○自行提供上開帳戶之存摺及金融卡
      予他人使用，並告知提款密碼，該詐騙份子又如何能順利
      領走被害人廖朝暐、甲○○匯入其前揭帳戶內之款項？由
      此益徵，被告前揭所辯，核係推諉之詞，殊難採信。再又
      被告於偵查中供承其前夫范發慶會固定匯款至其上開帳戶
      ，而觀諸卷附被告上開帳戶之存摺存款交易明細查詢可知
      ，范發慶固定匯款至97年6 月10日後即未見有其他匯款紀
      錄，是堪認被告前揭彰化銀行中壢分行帳戶之存摺及金融
      卡至少係其於97年6 月10日後至同年月18日前某日交付予
      某姓名年籍不詳之人使用甚明。
（三）按金融存款帳戶，事關存戶個人財產權益之保障，與存戶
      之印鑑章結合，其專屬性、私密性更形提高，除非本人或
      與本人具密切之關係者，難認有何理由可自由流通使用該
      存褶、印章，一般人亦均有應妥為保管存褶、印鑑章，以
      防止存褶、印鑑章被他人冒用之認識，縱有特殊情況偶有
      將存褶、印鑑章交付他人之需，亦必深入瞭解其用途後再
      行提供以使用，恆係吾人日常生活經驗與事理；且按金融
      帳戶為個人理財工具，申請開設金融帳戶並無任何特殊之
      限制，一般民眾皆可以存入最低開戶金額之方式申請之，
      且一個人可以在不同之金融機構申請多數之存款帳戶使用
      ，此乃眾所週知之事實，而時下以電話詐騙促使被害人操
      作銀行自動付款機或匯款而詐取金錢之行為甚為猖獗，且
      廣為媒體報導，並經政府有關機關呼籲，不要受騙。則依
      一般人之社會生活經驗，苟不以自己名義申請開戶，卻向
      不特定人蒐集他人之帳戶供己使用，其目的極可能利用該
      帳戶供作非法詐財之用，應可預見。本件被告乙○○係智
      慮成熟之成年人，對於上情自無法諉為不知，其既可預見
      將存褶、提款卡等有關個人財產、身分之物品，淪落於他
      人手中，極可能被利用為與詐騙有關之犯罪工具，雖無取
      得存摺者必然持以詐騙他人之確信，仍願將其所有前開銀
      行帳戶（含存摺、金融卡）交付予他人使用，顯然對於該
      人縱以該帳戶作為不法詐騙使用，予以容認，足見被告乙
      ○○有幫助詐騙份子利用其上開帳戶詐欺之不確定故意及
      行為明甚。而按刑法上之幫助犯，係對於犯罪與正犯有共
      同之認識，而以幫助之意思，對於正犯資以助力，而未參
      與實施犯罪之行為者而言（參照最高法院88年度台上字第
      1270號判決意旨參照），茲查本件被告提供其所有帳戶之
      相關物件予詐騙集團成員使用，致使被害人受詐騙後將款
      項轉入被告提供之帳戶，惟此僅係就他人之詐欺取財犯行
      提供助力，是雖卷內事證並無積極證據證明被告知悉實施
      詐欺者將如何犯罪，而無法於本件認定被告有實施詐欺犯
      行之共同犯意聯絡，但被告既對金融帳戶交付他人使用，
      可能遭持以從事財產犯罪有所認知，其有幫助他人犯詐欺
      罪之意甚明。
（四）本件事證明確，被告犯行堪予認定，應依法論科。
二、核被告乙○○所為，係犯刑法第30條第1 項、第339 條第1
    項之幫助詐欺取財罪。又詐欺集團成員先後2 次詐騙被害人
    廖朝暐、甲○○陷於錯誤而交付財物，惟被告僅以前開一交
    付存摺、提款卡及密碼之幫助行為，幫助詐欺犯罪集團成員
    犯前開2 次詐欺取財犯行，僅成立1 次幫助犯罪行為。被告
    以1 次提供上開帳戶之存摺、金融卡及密碼之行為，而同時
    觸犯2 個幫助詐欺取財罪，為想像競合犯，應依刑法第55條
    之規定，從一重處斷。又檢察官移請併辦之部分，因與業經
    起訴部分（即詐欺集團成員詐騙對被害人廖朝暐陷於錯誤而
    交付財物部分）犯罪事實相同，為實質上一罪，本院自應併
    予審究，一併敘明。被告以幫助他人犯罪之意思而參與犯罪
    構成要件以外之行為，為詐欺取財罪之幫助犯，爰依刑法第
    30條第2 項之規定，減輕其刑。又被告乙○○前於93年間因
    洗錢防制法案件，經本院判處有期徒刑2 月，如易科罰金以
    銀元300 元折算1 日確定，於94年2 月15日易科罰金執行完
    畢等情，有卷附台灣高等法院被告前案紀錄表可按，其受徒
    刑之執行完畢後，5 年以內故意再犯本件有期徒刑以上之罪
    ，為累犯，應依刑法第47條第1 項規定加重其刑，並依法先
    加後減之。
三、原審據以論罪科刑，固非無見，惟查：本件另有被害人甲○
    ○陷於錯誤而交付財物，原審未及審酌，尚有未洽。被告上
    訴意旨仍執陳詞否認犯罪，固無可取，然原審判決既有前揭
    可議之處，即屬無可維持，自應由本院予以撤銷改判。爰審
    酌被告提供上開帳戶供詐騙集團使用，助長訛詐風氣，且使
    執法人員難以追查該詐騙集團之真實身分，所生危害非輕，
    且犯後猶飾詞圖卸責，顯無悔悟之意等一切情狀，量處如主
    文所示之刑，並諭知易科罰金之折算標準，以示懲戒。至被
    告所提供上開帳戶之存摺、提款卡及密碼等物，既經被告交
    由他人，則已難認仍屬被告所有，且均未扣案，參酌前開帳
    戶業經金融機關列管，是前揭詐欺集團顯然不會再使用上開
    帳戶，故上開帳戶之存摺、提款卡及密碼等資料應為詐欺集
    團丟棄而滅失，自不得宣告沒收，附此敘明。
據上論斷，應依刑事訴訟法第455 條之1 第3 項、第369 條第1
項前段、第364 條、第299 條第1 項前段，刑法第30條第1 項前
段、第2 項、第339 條第1 項、第55條、第47條第1 項、第41條
第1 項前段，刑法施行法第1 條之1 第1 項、第2 項前段，判決
如主文。
本案經檢察官陳仁傑到庭執行職務。
中    華    民    國    97    年    12    月    31    日
                  刑事第一庭審判長法  官  曾淑華
                                  法  官  顧正德
                                  法  官  鄭吉雄
以上正本證明與原本無異。
不得上訴。
                                  書記官  劉宗源
中    華    民    國    97    年    12    月    31    日


司法院資訊處製作；財團法人民間司法改革基金會備份。
